【裁判字號】    98,訴,475
【裁判日期】    980625
【裁判案由】    侵權行為損害賠償
【裁判全文】
臺灣高雄地方法院民事判決               98年度訴字第475號
原      告  甲○○
兼  法  定
代  理  人  丙○○
被      告  乙○○
上列當事人間侵權行為損害賠償事件，經本院於民國98年6 月11
日言詞辯論終結，判決如下：
    主      文
被告應給付原告甲○○新台幣貳拾壹萬柒仟捌佰元，應給付原告
丙○○新台幣拾柒萬伍仟陸佰陸拾伍元，及均自民國九十七年六
月二十四日起至清償日止，按年息百分之五計算之利息。
原告其餘之訴駁回。
訴訟費用由被告負擔百分之三十，原告甲○○負擔百之三十，餘
由原告丙○○負擔。
本判決第一項得假執行。被告如各提出新台幣貳拾壹萬柒仟捌佰
元、新台幣拾柒萬伍仟陸佰陸拾伍為原告甲○○、丙○○供擔保
，得免為假執行。
原告其餘假執行之聲請駁回。
    事實及理由
一、按訴狀送達後，原告不得將原訴變更或追加他訴，但擴張或
    減縮應受判決事項之聲明者，不在此限。民事訴訟法第255
    條第1 項第3 款定有明文。原告起訴請求被告給付原告甲○○新台幣（下同）707,969 元，給付原告丙○○502,492 元
    ，及均自起訴狀繕本送達翌日即民國97年6 月24日起至清償
    日止，按年息5%計算之利息（見附民卷第1 頁），嗣於本院
    審理中減縮甲○○部分之請求為677,929 元及法定遲延利息
    ；擴張丙○○部分之請求為509,060 元及法定遲延利息（見
    本院卷第29頁），核其主張乃減縮或擴張應受判決事項之聲
    明，揆諸前引規定，係屬有據。
二、原告主張：被告於96年9 月8 日上午9 時50分許，駕駛車號
    YL-1416 號自小客車，沿高雄市○○區○○路由南往北行駛
    ，行至復華路73號前違規臨時路邊停車，竟疏未注意後方來
    車，貿然開啟車門，致當時騎乘車號ZIR-176 號機車後載甲○○，行經該路段之丙○○，因閃避不及而擦撞自小客車左
    前車門（下稱系爭事故），丙○○因此受有頭部外傷、腦水
    腫併右小指指骨骨折、右腳骨折之傷害，甲○○則受有頭部
    外傷、左側高頻聽力損失、眩暈症、疑內耳震盪等傷害。甲○○因此支出醫療費7,969 元、自96年9 月8 日起至同年11
    月8 日止之看護費47,560元，及就醫往返交通費22,400元，
    並受有精神上損害60萬元；丙○○則因此支出醫療費12,372
    元、救護車資1,000 元、自96年9 月8 日起至97年2 月3 日
    止之看護費112,744 元，及因受傷休養致4.8 個月無法工作
    之薪資損失82,944元，並受有精神上損害30萬元。為此爰依
    侵權行為法律關係，提起本件訴訟等語。並聲明：(一)被告應
    給付甲○○677,929 元，應給付丙○○509,060 元，及均自
    起訴狀繕本送達翌日即97年6 月24日起至清償日止，按年息
    5%計算之利息。(二)願供擔保，請准宣告假執行。
三、被告則以：被告雖有未注意後方來車，即逕自開啟車門之疏
    失，惟事發時下雨，視線不良，丙○○騎乘機車前後各搭載
    1 名兒童即甲○○與訴外人吳重毅，3 人共穿2 件雨衣，且
    均未戴安全帽，已難謂為安全駕駛，丙○○對系爭事故之發
    生及擴大與有過失。又原告請求交通費、看護費及工作損失
    部分，均應舉證以實其說，原告請求之精神慰撫金均屬過高
    ，應予核減等語置辯。並聲明：(一)原告之訴及假執行之聲請
    均駁回。(二)如受不利判決，願供擔保，請准免為假執行。
四、本件不爭執事項如下：
  (一)被告就系爭事故有疏未注意後方來車，貿然開啟車門之過失
    。
  (二)丙○○因系爭事故受有頭部外傷、腦水腫併右小指指骨骨折
    、右腳骨折之傷害；甲○○則因系爭事故受有頭部外傷、左
    側高頻聽力損失、眩暈症、疑內耳震盪等傷害。
  (三)被告因系爭事故所涉過失傷害犯行，經本院以97年度審交簡
    字第1359號判決（下稱97審交簡1359號）判處有期徒刑2 月
    確定。
  (四)甲○○共支出醫療費用7,969 元，丙○○共支出醫療費用12
    ,372 元 。
  (五)丙○○支出救護車費用1,000元。
  (六)甲○○、丙○○已分別領取強制險理賠金47,909元、63,627
    元。
  (七)倘認丙○○受有不能工作損失，則兩造均同意按月薪17,280
    元作為計算基準。
  (八)倘認原告有受全日看護之必要，則兩造同意看護滿1 月者，
    按勞基法所定月薪最低基本工資17,280元計算。倘原告有受
    半日看護之必要，則兩造同意看護滿1 個月者，按上開基本
    工資之1/2 即8,640 元計算看護費。
五、本件爭點為：(一)原告就系爭事故發生或擴大，是否與有過失
    ？若有，應負擔之過失比例若干？(二)原告需受看護期間及費
    用為若干？(三)原告因就醫往返支出之交通費若干？(四)丙○○
    有無喪失勞動能力情事？其請求被告賠償4.8 個月之工作損
    失，有無理由？若有，金額若干？(五)原告是否因系爭事故受
    有精神上損害？若有，慰撫金數額以若干為適當？(六)原告依
    侵權行為之法律關係，得請求被告賠償之總額為何？茲分述
    如下：
  (一)原告就系爭事故發生或擴大，是否與有過失？若有，應負擔
    之過失比例若干？
  1.按損害之發生或擴大，被害人與有過失者，法院得減輕賠償
    金額，或免除之。前2 項之規定於被害人之代理人或使用人
    與有過失者，準用之。民法第217 條第1 項、第3 項定有明
    文。是以損害賠償權利人之使用人或法定代理人之過失，亦
    可視同損害賠償權利人之過失，得適用前開條項規定。又依
    道路交通安全規則第88條第2 項（即96年5 月15日修正前第
    88條第5 款）規定，機車駕駛人及附載坐人均應戴安全帽。
  2.經查，丙○○於系爭事故發生時，與甲○○共穿1 件雨衣，
    丙○○雖有配戴安全帽，然而甲○○因被包覆在雨衣下，故
    未配戴安全帽之事實，業據丙○○自承在卷（見本院卷第64
    頁），又丙○○所騎乘機車遭撞擊後係向左側傾倒在地，甲○○之頭部則因人車倒地而受撞擊等情，則據道路交通事故
    調查報告表傷亡情形欄記載甚明，並有現場照片可憑（見台
    灣高雄地方法院檢察署97年度他字第1368號卷，下稱97他字
    1368卷第17頁背面、第21至22頁），而甲○○因系爭事故致
    左耳中度高頻聽力損失乙節，亦有阮綜合醫療社團法人阮綜
    合醫院（下稱阮綜合醫院）97年3 月25日阮醫教字第097000
    0129號函可稽（見97他字1368卷第31頁），足見甲○○倘有
    配戴安全帽，則其於人車左傾倒地撞擊頭部時，即有可能減
    少腦部受傷或減輕其左耳傷勢之機會。丙○○為甲○○之母
    ，卻未依規定為甲○○配戴安全帽，其於損害之擴大與有過
    失，應堪認定。揆諸前引規定，甲○○就丙○○之過失亦應
    同負其責，被告辯稱甲○○就其損害之發生應負與有過失責
    任，於法並無不符，係屬可採。
  3.本院審酌，被告路邊停車下車之際，疏未注意往來車輛，貿
    然打開車門，致生系爭事故，已有過失，惟丙○○所騎乘之
    機車與被告汽車車門擦撞所生車損尚屬輕微，有現場交通事
    故車損照片可稽（見97他字1368號卷第11至12頁），足見擦
    撞力道非大，倘丙○○依法令使甲○○配戴安全帽，將不致
    使甲○○之左耳聽力受損達如此程度等一切情狀，認丙○○
    就甲○○所受損害之發生40% 之過失責任，被告應負60% 之
    過失責任。揆諸前引說明，甲○○就其所受損害，於其法定
    代理人丙○○與有過失範圍內，應同負其責，於上開程度範
    圍內，得減輕被告之賠償責任。
  (二)原告需受看護期間及費用若干？
  1.按民法第193 條第1 項規定所謂「增加生活上之需要」，係
    指被害以前無此需要，因受侵害，始有支付此費用之需要而
    言。原告因身體受不法侵害，需人看護，其於休養期間應支
    付之看護費係屬增加生活上需要之費用，惟仍應以有受看護
    之必要者為限。又親屬間之看護，縱因出於親情而未支付該
    費用，然親屬所付出之勞力，顯非不能以金錢評價，此種基
    於身分關係之恩惠，自不能加惠於加害人，而應比照一般僱
    用看護之情形，認被害人受有相當看護費之損害，命加害人
    賠償，始符前揭規定意旨。被告辯稱原告係受家人照顧，毋
    庸支付看護費，而無增加此部分生活上需要之情事存在云云
    ，尚非可採。
  2.經查：
  (1)甲○○因系爭事故所受傷勢須受全日看護約1 個月，丙○○
    因系爭事故所受傷勢須受半日看護約1 個月乙節，有阮綜合
    醫院98年3 月6 日阮醫教字第0980000100號函為憑（見本院
    卷第56頁），原告亦自承甲○○在休養1 個月後，即可返回
    學校上課等情（見本院卷第66頁），參諸證人即丙○○之胞
    妹戊○○證稱：系爭事故發生後，甲○○與丙○○係在丙○○娘家即高雄市○○區○○路185 號（下稱復華路185 號）
    休養，其曾於上開期間協助照顧丙○○，剛開始甲○○因為
    暈眩，無法自行走路，因此上洗手間、洗澡時都需人攙扶，
    有時半夜也會感到頭痛，須24小時受人看護，甲○○在復華
    路185 號住了1 個月後返回台南住處，且於返回台南住處10
    日後返回學校上課（見本院卷第78至79頁）等語，及證人即
    丙○○之胞妹丁○○證稱：丙○○因系爭事故住院期間，係
    由其與母親在醫院24小時輪流照顧，丙○○住院約1 星期即
    返回復華路185 號休養，返家之初丙○○仍不能自己洗澡、
    下床，約在家休養1 個月左右始能自行走路、洗澡（見本院
    卷第76頁）等語，經核證人丁○○、戊○○前開證詞與前揭
    阮綜合醫院函文相符，係屬可採。故丙○○有受半日看護1
    個月、甲○○有受全日看護1 個月之必要，應堪認定。證人
    戊○○雖另證稱：其於甲○○返回台南後，因甲○○仍經常
    表示頭暈、頭痛，其遂利用每週六、日前往台南協助照顧甲○○等語，惟亦證稱：甲○○返回台南後已無因暈眩或頭痛
    致不能行走情事（見本院卷第79頁），足見甲○○自96年10
    月起已能自己行動，而無再受全日看護之必要，戊○○基於
    親誼而前往台南協助照顧甲○○，尚難認屬必要看護。
  (2)兩造同意就全日看護滿1 月者，按勞基法所定月薪最低基本
    工資17,280元計算看護費，就半日看護滿1 月者，按8,640
    元計算看護費，已如前述，故甲○○因受全日看護滿1 個月
    ，而受有相當於看護費17,280元之損害；丙○○因受半日看
    護滿1 個月，而受有相當於看護費8,640 元之損害，應堪認
    定。
  (三)原告因就醫往返支出之交通費若干？
  1.甲○○返回台南住處後，因仍有頭痛、耳朵痛及暈眩等症狀
    ，而有自台南住處往返阮綜合醫院就診乙情，業據證人戊○○證述在卷（見本院卷第78頁、第79頁），另據證人丁○○
    證稱：丙○○於系爭事故發生後，在復華路185 號休養約2
    個多月（見本院卷第76頁）等語，可見甲○○、丙○○分別
    於96年10月、96年11月中旬返回台南住處。又甲○○自96年
    10 月 起迄97年5 月止，共前往阮綜合醫院就診11次，而丙○○於96年11月中旬迄97年4 月止，除於陪同甲○○前往阮
    綜合醫院就診時一併就診外，並無單獨前往阮綜合醫院就診
    之紀錄，有阮綜合醫院收據為憑（見附民卷第13至23頁、第
    34至41頁），足認甲○○於返回台南後確因11次前往阮綜合
    醫院就診，而有支出往返台南住處與阮綜合醫院交通費之必
    要。又丙○○固曾提於96年10月13日、96年10月18日、96年
    11月3 日單獨前往阮綜合醫院就診之收據，惟上開期間丙○○仍在復華路185 號休養，業據證人丁○○證述如前，自無
    往返返台南、高雄之交通費支出可言，附此敘明。
  2.原告主張每次由台南搭乘計程車前往阮綜合醫院就診所需之
    往返費用為1,600 元（相當於單程車資800 元）乙節，業據
    原告提出計程車乘車收費證明單為憑（見本院卷第32頁），
    本院參酌高雄市計程車客運商業同業公會（下稱計程車同業
    公會）函覆，由阮綜合醫院至原告台南住處之單程計程車資
    為1,200 元（見本院卷第53頁），認原告主張之往返交通費
    已較計程車同業公會函覆之價格為低，應屬合理必要，堪認
    甲○○自96年10月起迄97年4 月止因往返就醫所增加之生活
    上費用，即上開期間之計程車資合計17,600元（1,600 ×11
    =17,600） 。
  (四)丙○○有無喪失勞動能力情事？其請求被告賠償4.8 個月之
    工作損失，有無理由？若有，金額若干？
  1.查丙○○於系爭事故發生前，自營美髮工作維生，然因系爭
    事故受傷住院，而無收入乙節，業據丙○○陳報在卷（見本
    院卷第67頁），又丙○○因系爭事故受傷，於96年9 月8 日
    自阮綜合醫院急診轉往加護病房接受檢查治療，於96年9 月
    10日轉至一般病房，於96年9 月12日接受右小指內固定物手
    術，於96年9 月14日出院，共住院7 日等情，有阮綜合醫院
    診斷證明書為憑（見97他字1368號卷第8 頁），而丙○○之
    傷勢於1 個月後即可恢復工作，亦有阮綜合醫院98年3 月6
    日阮醫教字第0980000100號函可憑（見本院卷第56頁），足
    認丙○○因系爭事故不能工作，致喪失工作收入之期間為1
    個月，丙○○主張受有4.8 個月之工作損失，其主張逾1 個
    月以上者，核與前開證據不符，而不可採。
  2.按不法侵害他人之身體者，對於被害人因此喪失勞動能力，
    應負損害賠償責任，民法第193 條第1 項定有明文，又丙○○因系爭事故不能工作期間之薪資損失，兩造均同意按基本
    工資17,280元計算，已如前述，故丙○○因系爭事故1 個月
    不能工作，而受有損害17,280元，亦堪認定。
  (五)原告是否因系爭事故受有精神上損害？若有，慰撫金數額以
    若干為適當？
  1.按慰藉金之多寡，應斟酌雙方之身分、地位、資力與加害之
    程度及其他各種情形核定相當之數額；其金額是否相當，自
    應依實際加害情形與被害人所受之痛苦及雙方之身分、地位
    、經濟狀況等關係決定之，有最高法院85年台上字第460 號
    判決要旨可資參照。
  2.查甲○○出生於90年1 月間，現年8 歲，就讀小學2 年級，
    其名下並無財產或所得；丙○○係高職畢業，目前受僱於東
    陽事業集團，每月收入為15,550元，其於系爭事故發生前，
    原從事美髮工作，每月收入約2 萬餘元，然未申報95、96年
    個人綜合所得稅，名下並有汽車1 部；被告係大學畢業，目
    前為才藝老師，每月收入未滿1 萬元，其於95年間有薪資收
    入60,000元（相當於每月收入5,000 元），96年間則未申報
    個人綜合所得稅，其名下並有汽車1 部等情，業據兩造陳報
    在卷，並有戶籍謄本、稅務電子閘門財產所得調件明細表、
    薪資單為憑（見本院卷第69頁、第26頁、第67頁、附民卷第
    5 頁、第10至11頁、第14至15頁、第12至13頁、第71頁），
    本院審酌兩造之身分、地位、教育程度、經濟狀況，及阮綜
    合醫院診斷證明書及覆函謂，甲○○左耳所受傷害，雖未減
    損日常生活常用音頻聽力，然就中度高頻聽力受損部分，經
    追蹤半年未改善，可能無法治癒，且有眩暈後遺症（見97他
    字1368號卷第31頁、第10頁），認甲○○所受精神上痛苦非
    輕，丙○○因系爭事故住院7 日，並接受右小指骨折手術，
    亦受有相當程度之精神上痛苦等一切情狀，認甲○○、丙○○請求精神慰撫金各以40萬元、20萬元為適當。被告辯稱原
    告請求給付甲○○、丙○○精神慰撫金各60萬元、30萬元，
    容有過高，應予酌減，為有理由，係屬可採。
  (六)原告依侵權行為之法律關係，得請求被告賠償之總額為何？
    若干？
  1.按因故意或過失，不法侵害他人之權利者，負損害賠償責任
    。民法第184 條第1 項前段定有明文。又依民法第193條第1
    項規定，不法侵害他人之身體或健康者，對於被害人因此喪
    失或減少勞動能力或增加生活上之需要時，應負損害賠償責
    任。依民法第195 條第1 項前段規定，不法侵害他人之身體
    者，被害人雖非財產上之損害，亦得請求賠償相當之金額。
    被告因疏未注意致原告受有身體上之傷害，其所為核屬過失
    侵權行為，原告爰依前引規定，請求被告賠償彼等因系爭事
    故所受損害，自屬有據。又甲○○因系爭事故受有醫療費用
    7,969 元、看護費17,280元、就醫往返交通費17,600元等損
    害，及非財產上損害40萬元，合計442,849 元；丙○○因系
    爭事故受有醫療費用12,372元、救護車費用1,000 元、看護
    費8,640 元、不能工作之損失17,280元等損害，及非財產上
    損害20萬元，合計239,292 元，均經本院審認如前，應堪認
    定。
  2.次按民法第217 條第1 項規定，損害之發生或擴大，被害人
    與有過失者，法院得減輕賠償金額，或免除之。查甲○○就
    其損害之發生及擴大應負40% 過失責任，被告應負60% 過失
    責任，已如前述，是就甲○○所受損害部分，經過失相抵後
    ，被告僅就其中265,709 元（442,849 ×60%=265,709 ，元
    以下四捨五入）負賠償之責。
  3.再按強制汽車責任保險法第32條規定，保險人依本法規定所
    為之保險給付，視為被保險人損害賠償金額之一部分；被保
    險人受賠償請求時，得扣除之。查甲○○、丙○○已受領強
    制汽車責任保險理賠金各47,909元、63,627元，有郵政儲金
    簿影本為憑（見本院卷第54至55頁），故於扣除前開理賠金
    後，被告應賠償甲○○217,800 元（265,709-47,909=217,8
    00）、丙○○175,665 元（239,292-63,627=175,665）。
六、綜上所述，原告依民法第184 條第1 項前段、第193 條第1
    項及第195 條第1 項規定，請求被告給付甲○○217,800 元
    ，給付丙○○175,665 元，及均自起訴狀繕本送達翌日97年
    6 月24日起至清償日止，按年息5%計算之利息，係有理由，
    應予准許；逾此範圍者，為無理由，應予駁回。
七、按所命給付之金額或價額未逾50萬元之判決，法院應依職權
    宣告假執行。民事訴訟法第389 條第1 項第5 款定有明文。
    本判決就原告勝訴部分，所命給付之金額均未逾50萬元，揆
    諸前揭規定，應依職權宣告假執行。又被告陳明願供擔保，
    聲請免為假執行，經核於法並無不合，爰酌定相當擔保金額
    准許之。原告其餘假執行之聲請，因原告其餘之訴駁回而失
    所附麗，應併駁回之。
據上論結，原告之訴為一部有理由、一部無理由，依民事訴訟法
第79條、第85條第1 項、第389 條第1 項第5 款、第392 條第2
項規定，判決如主文。
中    華    民    國    98    年    6     月    25    日
                  民事第五庭  法  官  賴文姍
正本係照原本作成。
如不服本判決，應於送達後20日內，向本院提出上訴狀並表明上
訴理由，如於本判決宣示後送達前提起上訴者，應於判決送達後
10日內補提上訴理由書（須附繕本）。
中    華    民    國    98    年    6     月    25    日
                              書記官  林秀珍


司法院資訊處製作；財團法人民間司法改革基金會備份。
